【裁判字號】    99,重上更(二),252
【裁判日期】    991124
【裁判案由】    傷害致死
【裁判全文】
臺灣高等法院刑事判決           99年度重上更(二)字第252號
上  訴  人  臺灣板橋地方法院檢察署檢察官
被      告  張萬基
選任辯護人  法扶張獻村律師
上列上訴人因被告傷害致死案件，不服臺灣板橋地方法院94年度
訴字第28號，中華民國94年8 月19日第一審判決（起訴案號：臺
灣板橋地方法院檢察署93年度偵字第14410、19288號），提起上
訴，經判決後，由最高法院第二次發回更審，本院判決如下：
    主  文
原判決撤銷。
張萬基傷害致人於死，累犯，處有期徒刑參年拾月。
    事  實
一、張萬基曾於民國（下同）90年間因業務過失致死案件，經臺
    灣彰化地方法院於90年11月30日以90年度交訴字165 號判處
    有期徒刑10月確定，於91年1 月31日入監執行，91年11月13
    日縮刑期滿執行完畢。
二、張萬基與何瑞芳係同事關係，因張萬基之配偶林敏慧於93年
    9月3日7 時許在臺北市○○街捷運工地工作之時遭何瑞芳之
    騷擾，張萬基心生不滿，遂於同日18時許下班時，酒後在臺
    北縣五股鄉○○路○段183巷電線桿旁與何瑞芳發生口角，張
    萬基客觀上可預見在狹窄斜坡之巷弄拉扯打人，可能致人撞
    及路旁車輛等物致跌倒撞及頭部死亡，主觀上則無致人於死
    之意，乃基於傷害人身體之普通傷害犯意，徒手毆打何瑞芳
    ，嗣經黃義堯、李喜評二人勸阻，張萬基不聽，仍繼續追打
    何瑞芳，何瑞芳情急之下，轉身向前欲逃避，腿部撞及停靠
    於前方路邊之小貨車（起訴書誤植為自用小客車）後車斗而
    反彈直接向後倒地，頭後枕部直接撞及地面，致何瑞芳共受
    有頭頂部有3×2公分皮下出血、頸部皮下有出血、左大腿有
    10×2公分擦傷、右小腿有三處鈍挫痕，分別為2．5×2公分
    、2×0‧3公分、0．3×0．3公分，右膝蓋上方有1 ×4公分
    瘀青，頸後有1．5×1．5公分挫傷、腰背中線有3 公分直徑
    挫傷等傷害，並因後枕部傷害(枕部有12×18×2公分頭皮下
    出血) ，致顱內出血，引起中樞神經休克，經路人報警緊急
    送醫，未至醫院即已死亡。
三、案經何瑞芳之配偶林玫璇告訴、臺北縣政府警察局蘆洲分局
    報告及臺灣板橋地方法院檢察署檢察官據報相驗後自動檢舉
    偵查起訴。
    理  由
甲、程序方面：
一、按被告以外之人於偵查中向檢察官所為之陳述，除顯有不可
    信之情況者外，得為證據，刑事訴訟法第159條之1 第2項定
    有明文。是被告以外之人前於偵查中所為證述，除反對該項
    供述得具有證據能力之一方，已釋明「顯有不可信之情況」
    之理由外，不得遽指該證人於偵查中之陳述不具證據能力。
    查證人即被告之配偶林敏慧、證人羅世謙、陳昭良、李喜評
    、黃義堯、連瑞銘、孫文仁於檢察官偵訊時以證人身分所為
    之證述，雖為被告以外之人於審判外之言詞陳述，惟除證人
    林敏慧係被告之配偶，無庸具結外，其餘證人業經具結在卷
    （見93年度偵字第14410號偵查卷，下稱偵查卷，第110至11
    2 頁、相驗卷第78至83頁），與法定要件相符，核其等陳述
    時之外在環境及情況，亦查無顯有不可信之情況，且證人陳
    昭良、李喜評、黃義堯、連瑞銘、孫文仁於原審或本院前審
    審理時以證人身分經被告之辯護人詰問（見原審卷第111 至
    150頁、本院更(一)審98年3月25日審判程序筆錄），被告及
    其辯護人於本院審理時就證人林敏慧、羅世謙於偵查中證述
    之證據能力亦表示沒有意見（見本院99年10月 6日審判程序
    筆錄），核均無妨害被告防禦權之虞，本院認以之作為證據
    為適當，故依諸上開規定，上揭證人於偵查之陳述自有證據
    能力，核先敘明。
二、至證人林敏慧在警詢之證述，被告之辯護人主張係審判外之
    陳述，無證據能力，查無傳聞法則例外之情形，自不得作為
    證據。
乙、實體方面：
一、訊據被告張萬基固坦承當日有與被害人吵架，但否認有推被
    害人撞到車子，辯稱：我當時被其他人圍住等語，辯護人亦
    辯稱：被害人是自行撞到車子而造成死亡，被告並無預見，
    法醫鑑定也認為是意外，被告不應該對被害人之死亡負責云
    云。惟查：
(一)關於被告與被害人吵架甚至互歐之原由，被告於警詢供稱：
    當天早上七時許，在台北市○○街工作時，我聽到我妻子林
    敏慧大聲爭吵，叫稱對方為何亂摸她等語(偵一卷第7頁)。
    證人林敏慧於偵查中亦證稱：我當時正在綁鋼筋，有人用手
    一直摸我的胸、腰、臀部，我回頭一看是何瑞芳摸的，我就
    大聲罵何你在做什麼，張(被告)聽到我罵何就過來問發生何
    事。下午剛下班，我聽到何對張說要買酒請他喝，何的態度
    跟早上差不多，沒有誠意的樣子，張不接受，二人開始吵架
    等語(同上卷第88頁)；證人羅世謙於警詢證稱：於早上在工
    地工作時，我聽見林敏慧向何瑞芳叫罵說：「身體不要亂摸
    」，並聽見何瑞芳向林敏慧道歉說：「對不起」等語，我見
    狀即以言語叫何瑞芳不可以這樣，之後我就繼續工作，張萬
    基有在場等語(偵一卷第19頁)。證人李喜評於原審證稱：我
    應該是聽被告說太太被摸的事情，被告說時口氣多少有點衝
    動等語(原審卷第128頁) 。由上開供述對照觀之，被害人於
    案發當日早上，確實有對被告配偶林敏慧不當騷擾之行為，
    致被告心中存有不滿，並於下班之際，認被害人態度不佳，
    至二人發生吵架之行為。
(二)被告於檢察官訊問、原審及本院審理時均坦承其與其配偶林
    敏慧、被害人何瑞芳均係建築工地工人，林敏慧於93年9月3
    日上午7 時許，在位於臺北市○○街某捷運工地工作時，因
    突遭被害人撫摸騷擾而予以大聲叱責，在場之同事羅世謙亦
    勸誡被害人，其聞訊乃上前與被害人爭吵； 嗣於當日下午3
    人均轉往位於臺北縣五股鄉陸光一村之工地工作，其於18時
    許下班離開行經工地旁之臺北縣五股鄉○○路○ 段183巷時，
    與被害人又因上開糾紛發生口角爭吵，其並出手毆打被害人
    ，雙方因而互相扭打等情（見偵查卷第79頁、原審卷第27至
    28頁、第69頁、本院更(一)審98年3月25日審判程序筆錄第8
    至14頁），核與證人林敏慧、羅世謙於偵查中之證述相符（
    見偵查卷第88頁、相驗卷第86頁及反面），又證人即案發當
    時在場之陳昭良、李喜評、黃義堯、連瑞銘、孫文仁於偵查
    及原審審理中證稱關於所見被告與被害人因口角爭吵而扭打
    之情形，均與前揭被告所供一致（見偵查卷第110至115頁、
    相驗卷第85至87頁，原審卷第114至139頁）。足認當日被告
    與被害人有爭吵進而互毆之行為。而被害人經檢察官會同法
    務部法醫研究所法醫師解剖相驗後，發現被害人受有頭頂部
    有3×2公分及枕部有12×18×2 公分頭皮下出血、頸部皮下
    有出血、左大腿有10×2 公分擦傷、右小腿有三處鈍挫痕，
    人別為2．5×2公分、2×0‧3公分、0．3×0．3公分，右膝
    蓋上方有1×4公分瘀青，頸後有1．5×1．5公分挫傷、腰背
    中線有3公分直徑挫傷等傷害，有法務部法醫研究所 （93）
    法醫所醫鑑字第1347號鑑定書在卷可稽（見相驗卷第98頁至
    102頁）。被告雖於原審供稱係用手打被害人臉和胸部各1下
    等語（見原審卷第27頁），惟依上開法醫相驗結果，被害人
    臉部及胸部並無傷痕，其於原審之供述，顯係避重就輕之詞
    ，已不足採。且被告於警詢係供稱：我生氣用手毆打他身體
    及頭部，經同事勸阻他又回應，我又再用手毆打，於是他便
    轉身要跑但撞到路邊停放的小貨車，於是人便反彈倒地等語
    (偵一卷第8 頁)，已坦承有毆打被害人頭部，至於毆打身體
    之部位，依上開傷勢觀之，自包括頸部、腰部。又被害人安
    全帽係掉落於小貨車左後輪前方(相驗卷第61頁照片)，應係
    追逐拉扭中掉落，被告徒手毆打，衡情不可能造成後枕部如
    此嚴重之傷勢，應係其他原因所致(詳後述)。又被告於案發
    當日晚間21時15分許經警酒測，酒測值為呼氣0．44mg/l ，
    有酒測單乙紙在卷可佐(相驗卷第53頁)，可認定有酒後失控
    之情事。
(三)關於被害人倒地之原因，被告於警詢供稱：我生氣用手毆打
    他身體及頭部，經同事勸阻他又回應，我又再用手毆打，他
    便轉身要跑但撞到路邊停放的小貨車，人便反彈倒地等語，
    證人林敏慧於偵查中亦證稱：二人開始吵架，沒多久，就看
    見他們二人推擠、打架，這時其他同事有上前勸架，何瑞芳
    此時想離開走了幾步，我看到何跌倒，撞到路旁的貨車，人
    就倒在地上等語(同上卷第88頁)，互核就被害人有撞到前方
    小貨車再倒地之情，尚屬一致。至其餘在場之證人，包括證
    人李喜評、孫文仁、連瑞銘、陳昭良、黃義堯於偵查中一致
    證稱： (他們二人甫分開之際，死者當時是否有明顯站不穩
    之狀況？)沒注意；(是否有看見死者之後跌撞路邊停靠之自
    小貨車？) ，陳昭良、李喜評、黃義堯證稱：沒有，因為勸
    他們不聽，我們立刻往前走，證人陳昭良另證稱：他們當時
    就是在小貨車後面打架，就在電線桿旁邊，在該車正後方等
    語(同上卷第114頁、115頁)。嗣於原審審理時，證人陳昭良
    證稱：看到有人要去拉他們，我轉頭就走人等語；證人黃義
    堯證稱：我出來時他們就已經空手在拉扯，我就出手拉開他
    們，被告就出手揮開我，讓我倒退好幾步，他們二人繼續扭
    打，李喜評、孫文仁、連瑞銘就叫我不要管了，我們四人就
    往檳榔攤方向走下去，----我走到檳榔攤再回頭看了一下，
    看到何瑞芳在發財車後方已經跌倒，被告距他約4．8公尺，
    他站在那邊，好像還要過去打被害人的樣子等語(原審卷第1
    22頁、123頁)；證人李喜評證稱：我有走靠過去，把被告拉
    開，叫他不要打了，他把我推到旁邊，我就走掉了等語( 原
    審卷第127頁)；證人連瑞銘證稱：二人有因為吵架時所帶有
    肢體接觸，手上沒有任何兇器、工具，我回頭看到他們吵架
    時，有走上去，黃義堯有去把他們拉開，我上去時，就把黃
    義堯叫下來，因為沒有我的事，----被害人倒下的位置，距
    被告約2．6公尺等語(原審卷第134頁至138頁)。由上開證人
    李喜評、孫文仁、連瑞銘、陳昭良、黃義堯之證述可知，被
    告與被害人吵架進而互毆時，證人李喜評、黃義堯均有上前
    要將被告拉開，但無功而返，被告與被害人繼續扭打，上開
    證人則往下坡走，前往巷口檳榔攤處，則上開證人證稱未看
    到被害人是否撞及小貨車倒地乙節，自合事理，可以採信。
    至被害人倒地位置距被告當時所在多遠，證人黃義堯證稱約
    4．6公尺，證人連瑞銘稱2．6公尺，並不一致，查證人黃義
    堯當時已走到檳榔攤，距現場頗遠，其回頭向上望，所估算
    的距離，難免失準，而證人連瑞銘當時則在小貨車與檳榔攤
    之間(原審卷第157頁) ，距離較近，自以證人連瑞銘之證述
    較為可採。又被害人係仰倒於小貨車後方，有現場照片可佐
    (參偵一卷第72頁)，其經送醫後，到醫院前已心肺停止，亦
    有死亡通知乙紙可參(相驗卷第52頁)。被害人倒地位置，正
    在小貨車後方約一公尺處，符合撞到小貨車反彈倒地之情形
    ，堪信被告於警詢之供述可採。又被告有繼續追趕被害人，
    於被害人撞及小貨車反彈倒地不起之際，被告為了避嫌，本
    能上會與被害人保持一定距離，且證人連瑞銘僅看到被害人
    倒地之後情形，未看到被告追打之情形，是尚不能以其證述
    二人相距2．6公尺，認非被告追打所致。參諸被告於警詢之
    供述及證人林敏慧於偵查中之上開證述，及證人李喜評、黃
    義堯勸架無功之情形，堪認被告經上開證人勸架後，繼續追
    打被害人，被害人情急之下，轉身閃避逃跑，撞及前方自小
    貨車，反彈向後倒，而仰面直接倒地，後枕部撞及地面，致
    顱內出血致死。
(四)關於被告辯稱係被害人自行步行撞及小貨車而致腦部顱內出
    血死亡乙節，原審固於94年5月6日至案發現場即臺北縣五股
    鄉○○路○段183巷現場履勘，發覺該巷弄自被害人等工作之
    工地起至該巷巷口即與民義路 1段交接處之間的路段，為具
    有相當傾斜程度之坡地（向巷口傾斜），行走其上較之一般
    平地路面需為相當之注意以保持平衡，有原審94年5月6日勘
    驗筆錄及所附勘驗相片在卷可按（見原審卷第68至86頁），
    經囑託臺北縣五股鄉公所測量該處坡度，確認該地在44.3公
    尺之距離內高度落差為3.47公尺 ，坡度為7.8％，此有臺北
    縣五股鄉公所94年6月8日北縣五工字第0940009791號函附坡
    度測量圖在卷可稽（見原審卷第92至93頁），可知，案發地
    點確屬斜坡，不易站穩。惟被害人係43年 8月出生，於案發
    時年約50歲，尚非老邁之齡，且被害人身體狀況正常，並未
    罹患任何疾病，此經告訴人林玟璇於警詢中供陳在卷（見偵
    查卷第12頁），被害人解剖後，體液檢體除死後發酵之微量
    酒清反應外，無常見毒藥物成分(相驗卷第101 頁)，則以被
    害人係從事較耗體力工作之建築工地工人，腿力不差，且無
    其他疾病之健康情形以觀，顯非身體羸弱不堪之人，縱站立
    於斜坡處，亦未必會不穩而跌倒，若係依平常步伐行走，縱
    不慎撞及前方自小貨車，力道有限，依常情並不會反彈直接
    向後倒地。又被害人身高175公分(相驗卷第98頁) ，而該小
    貨車後車斗並不高(相驗卷第59頁照片)，被害人縱撞及小貨
    車，頭部亦不易直接撞及後車斗，被害人前額亦無撞傷痕跡
    ，且依被告於警詢之供述，被害人係轉身要跑，撞到路邊小
    貨車，人便反彈倒地，顯然，被害人係正面向著小貨車跑，
    自不可能撞及後枕部。本件，被害人係撞及小貨車之後，隨
    即反彈而仰躺在地，造成枕部有12×18×2 公分之頭皮下出
    血，致中樞神經休克死亡，已如上述。可知，其當時撞擊小
    貨車之力道甚猛，觀諸其大腿、膝蓋、小腿均有傷痕，被告
    亦未曾證述其有以腳踢被害人，則被害人腿傷，應係撞及小
    貨車所致。堪認本件係被告於證人李喜評、黃義堯勸架後，
    仍繼續追打被害人，被害人轉身逃跑之際，腿部正面撞及小
    貨車後方，反彈直接倒地後未起，倒地後頭部後枕部直接猛
    擊地面，才會造成如此嚴重之枕部出血。至法務部法醫研究
    所上開鑑定書之鑑定結論認為：死者因騷擾事件、互毆、撞
    擊小貨車倒地致顱內出血，引起中樞神經休克而死亡。死亡
    方式似可為「意外」等語，其就死亡方式為「意外」乙節，
    未審酌被害人係因被告追打，閃避之際，始撞及小貨車反彈
    倒地之情，自不可採。又被告之上開扭打之傷害行為，固非
    直接致被害人死亡，但巷道狹窄，周邊有停放車輛，也有電
    線桿等硬物，於此場所追趕扭打，易使對方撞及週邊硬物倒
    地，傷及腦部致死，係客觀上可以預見及避免，被告雖僅係
    出於教訓之意(偵一卷第79頁)，並無致人於死之心，但因其
    追打，致被害人匆促轉身逃跑，撞及前方小貨車，反彈倒地
    ，後枕部傷重致死，二者間有相當因果關係，仍應負傷害致
    死之罪責。
(五)綜上，被告及辯護人所辯，均不可採。本件事證明確，應依
    法論科。
二、被告行為後，刑法業於94年2月2日公布，於95年7月1日施行
    。按「行為後法律有變更者，適用行為時之法律，但行為後
    之法律有利於行為人者，適用最有利於行為人之法律」，現
    行刑法第2條第1項定有明文。按修正後刑法第四十七條第一
    項規定：「受徒刑之執行完畢，或一部之執行而赦免後，五
    年以內故意再犯有期徒刑以上之罪者，為累犯，加重本刑至
    二分之一。」係限於故意犯之再犯罪，始有累犯之適用，而
    排除再犯為過失犯之情形。但關於上開故意犯之再犯罪，應
    論以累犯，刑法修正前、後之規定並無不同，自非法律有變
    更，本無比較新舊法之問題，且徵諸刑法第二條第一項前段
    規定：「行為後法律有變更者，適用行為時之法律。」係於
    行為後法律有變更時，始應適用行為時之法律，故關於故意
    犯之再犯罪應論以累犯之規定，法律既無變更，即應適用裁
    判時法(最高法院97年度台上字第1853號判決參照)。本件，
    被告係故意再犯傷害罪，依上開說明，應適用裁判時之新法
    累犯之規定。
三、核被告張萬基所為，係犯刑法第277條第2項傷害致死罪。又
    被告有如事實欄所載之刑之執行紀錄，有本院被告前案紀錄
    表在卷可稽，其於受有期徒刑執行完畢5 年以內再犯本件有
    期徒刑以上之罪，為累犯，應依修正後刑法第47條第 1項規
    定加重其刑。又被告犯案之動機係因其妻林敏慧遭被害人性
    騷擾，被害人事後無誠意道歉，一時激怒，其毆打被害人所
    致傷勢並不重，被害人轉身逃跑之際，亦疏未注意前方有小
    貨車，致反彈倒地，傷及枕部致顱內出血死亡。而被告所犯
    傷害致死罪，其法定刑為7 年以上有期徒刑之罪，刑責甚重
    ，有法重情輕之情形，本院認科以法定低度刑七年尚嫌過重
    ，檢察官亦請求依法減輕其刑，爰依刑法第59條規定，酌量
    減輕其刑，並先加後減之。
四、原審疏未詳究上情，遽為被告張萬基無罪之諭知，尚有未洽
    ，檢察官據告訴人林玟璇之請求上訴，認被告應係犯傷害致
    死罪云云，核有理由，應由本院將原判決撤銷改判。爰審酌
    被告有業務過失致死前科，理應更加謹慎行事，其因妻受騷
    擾，一時失慮，其徒手毆打被害人，手段尚未過激，但造成
    被害人死亡，情節非輕，且犯後尚未與被害人家屬達成和解
    ，參酌檢察官之求刑等一切情狀，量處如主文第二項所示之
    刑。被告於本案犯罪之時間雖係在96年4月24日以前，惟被
    告所犯係中華民國96年罪犯減刑條例第3條第1項第15款所列
    之罪名，經宣告逾有期徒刑1年6月之刑，依中華民國96年罪
    犯減刑條例第3條第1項規定，自不得獲邀減刑之寬典，併此
    敘明。
據上論斷，應依刑事訴訟法第369條第1項前段、第364條、第299
條第1項前段，刑法第2條第1項前段、第277條第2項、修正後刑
法第47條第1項、第59條，判決如主文。
本案經檢察官林秀濤到庭執行職務。
中    華    民    國    99    年    11    月    24    日
                  刑事第十七庭審判長法  官  王炳梁
                                    法  官  黃雅芬
                                    法  官  陳世宗
以上正本證明與原本無異。
如不服本判決，應於收受送達後10日內向本院提出上訴書狀，其
未敘述上訴之理由者並得於提起上訴後10日內向本院補提理由書
（均須按他造當事人之人數附繕本）「切勿逕送上級法院」。
                                    書記官  李佳穎
中    華    民    國    99    年    11    月    25    日
附錄：本案論罪科刑法條全文
中華民國刑法第277條（普通傷害罪）
傷害人之身體或健康者，處 3 年以下有期徒刑、拘役或 1 千元
以下罰金。
犯前項之罪因而致人於死者，處無期徒刑或 7 年以上有期徒刑
；致重傷者，處 3 年以上 10 年以下有期徒刑。

司法院資訊處製作；財團法人民間司法改革基金會備份。
